臺北高等行政法院判決
　　　　　　　　　　　　　　　　　　 96年度簡字第00163號
原　　　告　源大營造有限公司
代　表　人　甲○○（董事長）
被　　　告　經濟部
代　表　人　乙○○（部長）
上列當事人間因水利法事件，原告不服行政院中華民國95年12月
11日院臺訴字第0950093369號訴願決定，提起行政訴訟。本院判
決如下：
　　主  文
原告之訴駁回。
訴訟費用由原告負擔。
　　事  實
一、事實概要：被告以原告經其所屬水利署第四河川局（以下簡
    稱第四河川局）會同南投縣警察局集集分局人員，於民國（
    以下同）91年07月20日查獲，在南投縣水里鄉○○○段陳有
    蘭溪之行水區（原處分誤載為河川區域，業經被告以95年07
    月21日經授水字第09520207320號函更正）內擅採砂石，違
    反行為時水利法第78條第1項第3款規定，依同法第92條之1
    第1項規定（原處分誤載為第92條之1第1款規定，業經被告
    以95年10月13日經授水字第09520209920號函更正），於95
    年05月08日以經授水字第09520284230號處分書處原告罰鍰
    新臺幣9 萬元。原告不服，提起訴願，經訴願決定駁回，原
    告猶未甘服，遂向本院提起行政訴訟。
二、兩造主張：
甲、原告起訴意旨略以：
  (一)查遭查扣之砂石車、挖土機並非原告所有，該等司機亦非受
    原告所雇用，原告完全未有任何之獲利，且遭盜採之地點與
    原告施作工地距離有5百公尺，係增廣義砂石場之範圍，故
    原處分事實之認定已有所違誤。
  (二)況行政罰法係94年02月05日總統華總一義字第09400016841
    號令制定公布全文46條，並自公布後1年施行；亦即，行為
    時並無行政罰法存在，然原處分及訴願決定竟然以行政罰法
    第7條第2項之規定推定原告有故意，違反法律不溯及既往之
    法律原則，有適用法律錯誤之情。
  (三)綜上，原處分及訴願決定均有違誤，請鈞院撤銷原處分及訴
    願決定。
乙、被告答辯意旨略以：
  (一)原告承包台灣省雲林農田水利會之桃芝颱風牛轀轆圳災害復
    建工程，負責承作位於南投縣水里鄉牛轀轆圳進水口（即陳
    有蘭溪河床）之修築工程，而於91年01月17日取得第四河川
    局之河川公（私）地設施構造物使用許可書，依前開工程契
    約及許可書之內容僅可為修築進水口工程，不得挖取河床之
    砂石，原告之代表人甲○○於91年07月15日開始，夥同張文
    招，由張文招僱用黃錫鈴等人駕駛砂石車及挖土機於南投縣
    水里鄉○○○段陳有蘭溪之行水區內未經許可擅採砂石3,87
    1 立方公尺，經第四河川局會同南投縣警察局集集分局員警
    於91年07月20日查獲，並製作現場取締紀錄、位置圖及拍照
    存證，除經臺灣南投地方法院92年12月31日92年度易字第17
    7 號刑事判決原告之代表人甲○○共同連續竊盜，處有期徒
    刑5 個月外，因已違反行為時水利法第78條第1 項第3款 規
    定，被告爰依同法第92條之1 第1 項規定，處以罰鍰9萬 元
    。
  (二)原告之代表人甲○○夥同張文招，由張文招僱用黃錫鈴等人
    駕駛砂石車及挖土機於南投縣水里鄉○○○段陳有蘭溪之行
    水區內未經許可擅採砂石，有臺灣南投地方法院92年10月27
    日勘驗筆錄可稽，略以：「法官問張文招對警員在現場所述
    有何意見，張文招表示，我當時有在現場監工，因現場砂石
    車及怪手是我找來的，... 是甲○○叫我來挖的。」另臺灣
    南投地方法院92年12月31日92年度易字第177 號刑事判決主
    文，甲○○共同連續竊盜，處有期徒刑5 個月，其中判決理
    由一、二所敘，略以：「... 被告甲○○與同案被告張文招
    ，渠等有犯意聯絡及行為分擔，為共同正犯... 。」均可確
    認甲○○為違法行為人，爰依行政罰法第7 條第2 項規定，
    將原告代表人甲○○之故意推定為原告之故意，撤銷原以甲
    ○○為對象之裁罰處分（即經濟部95年03月08日經授水字第
    09 520284170號處分書），並對原告為本案罰鍰處分。
  (三)原告訴稱：「遭查扣之砂石車、挖土機並非原告所有，該等
    司機亦非受原告所雇用，原告完全未有任何之獲利，且遭盜
    採之地點與原告施作工地距離有5 百公尺，係增廣義砂石場
    之範圍，故原處分事實之認定已有所違誤。」查臺灣南投地
    方法院92年10月27日勘驗筆錄略以：「法官問張文招對警員
    在現場所述有何意見，張文招表示，... 挖掘地點就是剛剛
    警官所說的位置，砂石運送的地點如剛剛警官所述曾廣益砂
    石場及堤防旁砂石堆置場堆放，... 是甲○○叫我來挖的，
    . ..我們現場也是他們工地主任林俊寬來指示要挖的地點，
    挖的當時林俊寬就沒來了，當時工資的計算，工資由我自付
    ，挖起來的砂石算是給我... 。」「法官問：當時除將施工
    工程所挖掘之砂石載運之外，是否有如查獲員警所指示之地
    點挖掘砂石? 證人張文招答：有，當時為疏通牛轀轆進水口
    的關係，我才挖出一條道路通往陳有蘭溪，疏通進水口的水
    ，我是依工地主任林俊寬的指示，我才會挖出來的，我都是
    直接跟甲○○接洽... 。」另查臺灣南投地方法院92年12月
    31日92年度易字第177 號刑事判決之判決理由略以：「訊據
    被告甲○○... 辯稱：伊不認識被警察在現場查獲之怪手及
    砂石車司機，不是他雇用云云。惟查，被告雖於本院辯以前
    情，惟其於偵訊時，則自承：伊知道砂石不能外運，只能放
    在堤防邊，除了張文招外，那些砂石車司機及怪手司機都是
    我雇用的；... 又被告甲○○於右揭時、地，委由同案被告
    張文招僱用不知情之怪手及砂石車司機，駕駛挖土機在上開
    河川公地行水區內挖取砂石等情，業據同案被告張文招於警
    訊、偵查中及本院審理中坦承不諱... 。」爰如上述各點可
    知，本案遭查扣之砂石車、挖土機雖非原告所有，然本案並
    非以砂石車及挖土機所有人為處分依據，且該等司機實係原
    告之代表人甲○○委由張文招所僱用，至司機之工資雖非原
    告支付，實係原告之代表人甲○○與張文招協議，以所挖之
    砂石抵充工資者；前揭挖取砂石之河川公地行水區雖不在其
    工區範圍內，實係為配合原告承作之南投縣水里鄉牛轀轆圳
    進水口修築工程之需要，並由原告之工地主任林俊寬指示辦
    理者，以挖出一條通路通往陳有蘭溪，疏通進水口的水，至
    所採砂石堆放於增廣益砂石場及堤防旁砂石堆置場，並不影
    響原告之代表人甲○○違反水利法之事實認定，原告所述顯
    為推拖之詞。
  (四)原告訴稱：「行政罰法係94年02月05日總統華總一義字第09
    400016841 號令制定公布全文46條，並自公布後1 年施行，
    亦即行為時並無行政罰法存在，然原處分及訴願決定竟然以
    行政罰法第7 條第2 項之規定推定原告有故意，違反法律不
    溯及既往之法律原則，有適用法律錯誤之情。」查行政罰法
    於94年02月05日公布，並自95年02月05日施行，而依行政罰
    法第45條規定：「本法施行前違反行政法上義務之行為應受
    處罰而未經裁處，於本法施行後裁處者，除第15條、第16條
    、第18條第2 項、第20條及第22條規定外，均適用之。」原
    告之代表人甲○○自91年07月15日起夥同張文招等人於南投
    縣水里鄉○○○段陳有蘭溪之行水區內未經許可擅採砂石，
    經第四河川局會同南投縣警察局集集分局員警於91年07 月
    20日查獲，參照前揭說明足認甲○○為違法行為人，嗣經被
    告爰引行政罰法第7 條第2 項規定，推定甲○○之故意為原
    告之故意，並於95年05月08日對原告為罰鍰處分，符合行政
    罰法第45條之規定，故原告所稱違反法律不溯及既往之法律
    原則，有適用法律錯誤之情等語，顯為曲解法律。
  (五)綜上所陳，本案基於維護河川正常機能及河防安全之河川管
    理需要，依法所作處分及訴願決定，並無違誤，原告主張為
    無理由，爰請判決駁回原告之訴，以維河防安全。
　　理  由
一、按「主管機關為保護水道，應禁止左列各事項：...3、在行
    水區內擅採砂石、堆置砂石或傾倒廢土。」、「違反第78條
    第1 項各款情形之一者，除通知限期回復原狀、清除或廢止
    違禁設施外，處6 千元以上3 萬元以下罰鍰... 。」分別為
    行為時水利法第78條第1 項第3 款及第92條之1 第1 項前段
    所明定。
二、本件係第四河川局會同南投縣警察局集集分局人員，於91年
    07月20日18時30分許查獲黃錫鈴等人所駕駛之砂石車及挖土
    機在南投縣水里鄉○○○段陳有蘭溪之行水區內擅採砂石，
    被告認原告違反行為時水利法第78條第1 項第3 款規定，依
    同法第92條之1 第1 項規定，處原告罰鍰新台幣9 萬元。原
    告則不服，為如事實欄所載之主張。
三、經查：
  (一)原告承包臺灣省雲林農田水利會之桃芝颱風牛轀轆圳災害復
    建工程，負責承作位於南投縣水里鄉牛轀轆圳進水口（即陳
    有蘭溪河床）之修築水道工程，經向第四河川局取得公（私
    ）地設施構造物使用許可書，前開工程僅可為修築水道，不
    得挖取河床之砂石，原告之代表人甲○○竟於91年07月15日
    起夥同張文招，由張文招僱用卓清溪、朱金龍等人分別駕駛
    挖土機、砂石車，連續在南投縣水里鄉○○○段陳有蘭溪之
    行水區內擅採砂石，經第四河川局會同南投縣警察局集集分
    局人員於91年07月20日查獲之事實，有91年7 月20日第四河
    川局現場取締紀錄、位置圖、照片、臺灣南投地方法院92年
    10月27日勘驗筆錄等影本附原處分卷可稽，洵堪認定。
  (二)依臺灣南投地方法院92年10月27日勘驗筆錄，張文招陳稱以
    ：「當時為疏通牛轀轆進水口的關係，我才挖出一條道路通
    往陳有蘭溪，疏通進水口的水，我是依工地主任林俊寬的指
    示，我才會挖出來的，我當初都是直接跟甲○○接洽，‧‧
    」等語；另臺灣南投地方法院92年12月31日92年度易字第17
    7 號刑事判決之判決理由略以：「訊據被告甲○○... 辯稱
    ：伊不認識被警察在現場查獲之怪手及砂石車司機，不是他
    雇用云云。惟查，被告雖於本院辯以前情，惟其於偵訊時，
    則自承：伊知道砂石不能外運，只能放在堤防邊，除了張文
    招外，那些砂石車司機及怪手司機都是我雇用的；... 又被
    告甲○○於右揭時、地，委由同案被告張文招僱用不知情之
    怪手及砂石車司機，駕駛挖土機在上開河川公地行水區內挖
    取砂石等情，業據同案被告張文招於警訊、偵查中及本院審
    理中坦承不諱... 。」等語；且原告公司之代表人甲○○因
    而經臺灣南投地方法院以「共同連續竊盜，處有期徒刑伍月
    」，足認原告公司之代表人甲○○與訴外人張文招，有犯意
    聯絡及行為分擔，為共同正犯。是以，原告主張原處分事實
    之認定已有所違誤云云，自不足採。
  (三)行政罰法雖於94年02月05日公布，並自95年02月05日才施行
    ，而依行政罰法第45條規定：「本法施行前違反行政法上義
    務之行為應受處罰而未經裁處，於本法施行後裁處者，除第
    15 條 、第16條、第18條第2 項、第20條及第22條規定外，
    均適用之。」，查原告之代表人甲○○自91年07月15日起即
    夥同張文招等人於南投縣水里鄉○○○段陳有蘭溪之行水區
    內未經許可擅採砂石，已如上述；按行政罰法第7 條第2 項
    規定：「法人、設有代表人或管理人之非法人團體、中央或
    地方機關或其他組織違反行政法上義務者，其代表人、管理
    人、其他有代表權之人或實際行為之職員、受僱人或從業人
    員之故意、過失，推定為該等組織之故意、過失。」，是以
    ，原處分引行政罰法第7 條第2 項之規定，推定甲○○之故
    意為原告之故意，依法並無違誤；從而原處分以原告違反行
    為時水利法第78條第1 項第3 款規定，依同法第92條之1第1
    項規定，處原告罰鍰新台幣9 萬元（即銀元3 萬元），依法
    自無不合。
四、綜上所述，原處分依法自無不合，訴願決定遞予維持，俱無
    不合。原告仍執前詞，訴請撤銷原處分及訴願決定，為無理
    由，應予駁回。又本件為簡易訴訟程序事件，依卷內資料及
    本院調查所得，事證已臻明確，故不經言詞辯論為之，併此
    敘明。
據上論結，本件原告之訴為無理由，依行政訴訟法第233條第1項
、第236條、第195條第1項後段、第98條第3項前段，判決如主文
。
中　　華　　民　　國　 　96 　　年　  7　　月　  4  　日
                           第七庭　法　官  黃秋鴻
上為正本係照原本作成。
本件以訴訟事件所涉及之法律見解具有原則性者為限，始得於本
判決送達後20日內向本院提出上訴狀並表明上訴理由，如已於本
判決宣示後送達前提起上訴者，應於判決送達後20日內補具上訴
理由（均按他造人數附繕本），且經最高行政法院許可後方得上
訴。
中　　華　　民　　國　 　96 　　年　  7　　月　  4  　日
 　　  　　　　　　　   　　　     書記官  蘇婉婷
